---
title: "Untitled"
author: "Your Name"
date: "`r format(Sys.Date(), format = '%Y年%m月%d日')`"
output:
  html_document:
    code_folding: show
    df_print: "paged"
    highlight: default
    md_extensions: -ascii_identifiers
    number_sections: no
    theme: lumen
    toc: yes
    toc_depth: 3
    toc_float:
      collapsed: yes
      smooth_scroll: no
  ioslides_presentation:
    df_print: paged
    smaller: false
    widescreen: true
---

```{r setup, include=FALSE}
knitr::opts_chunk$set(echo = TRUE, message = FALSE)

require(tidyverse)
```


1. **演習１～５（残り）**


# 演習１
アンスコムのデータ例（第３回の演習結果）を可視化してください。

```{r}
anscombe
  
```


# 演習２
`iris`データセットを長さと幅の散布図として描いてください。ただし、品種と花弁・がく片で層別してください。

```{r}
iris
  
```


# 演習３
第３回の『メトリクス統計分析入門』の演習問題にある生産性と工数予実割合のヒストグラムを描いてください。ただし、生産性の階級幅は200、工数予実割合の階級幅は0.25とします。

```{r}
"../data/data.csv" %>% 
  readr::read_csv(locale = locale(encoding = "CP932"))
  
```


# 演習４
`iris`データセットのがく片の長さを品種で層別箱ひげ図にしてください。ただし、比較用に品種で層別していない長さの分布も表示してください。

```{r}
iris
  
```


# 演習５
Redmineのチケットデータを用いてオープン・クローズチャートを描いてください。

1. "Defect"（バグ）チケット1,000チケットが[対象データ](https://k-metrics.github.io/2018dasg/data/redmine_data_utf8.csv)です
1. 日付の実態は日時（開始・終了日時）なので日に変換する必要があります
1. 対象データ期間を調べ日付の範囲を把握します
1. 日付の範囲を考慮してチケット数の集計を行います
    * チケットオープンは開始日で集計
    * チケットクローズは終了日で集計
    * **NAデータは0(zero)に変換**します
1. 集計データから累計を計算して色分け折れ線グラフを描きます


```{r}
"../data/redmine_data_utf8.csv" %>% 
  readr::read_csv()

```


---

your signiture and licence