---
title: "第２回データ分析勉強会"
author: "【午後の部】データハンドリング入門 [鈴木さんぽう, CC BY-NC-SA 4.0]"
date: "`r format(Sys.Date(), format = '%Y年%m月%d日')`"
output:
  ioslides_presentation:
    css: style.css
    df_print: paged
    logo: fig/hex-tidyverse.png
    smaller: false
    widescreen: true
---

```{r setup, include=FALSE}
knitr::opts_chunk$set(echo = TRUE, message = FALSE)

require(tidyverse)
```


## 本日の内容
1. リカバリータイム（午前）
1. 自己紹介（午前）
1. **データハンドリング入門（午後）**
    * データハンドリングとは？
    * tidyverseとは？
    * 整然データ（tidy data）とは？
    * パイプ演算子（` %>% `）
    * dplyr, tidyr, tibble, readr パッケージ概説
    * 復習のためのソース
1. 演習1～3


## メモを取るにもR Markdown
* メモを取りながら聞きたい、試しながら聞きたい場合はR Notebookが便利です
    * ［File］-［New File］-［**R Notebook**］で新規作成
    * R Notebookでコードを実行しながらメモを取ってみましょう
    * **これも再現可能性**（まとめ資料としてサイトに上げてもOK）
* 便利なキーボードショートカット（RStudioエディタ）
    * **コードチャンクの挿入：［Ctrl］+［Alt］+［I］（アイ）**
    * パイプ演算子の挿入：［Ctrl］+［Shift］+［M］
    * 代入演算子の挿入：［Alt］+［-］（マイナス）
    * **選択行のコードを実行する：［Ctrl］+［Enter］**
    * コードを補完する：［Tab］
    * 選択行のコメントアウト：［Ctrl］+［Shift］+［C］
    * 選択している関数のヘルプ：［F1］


# 利用するデータセット

## Edgar Anderson's Iris Data (Fisher's Iris Data)
```{r}
iris
```


## Student's Sleep Data
```{r}
sleep
```


## New York Air Quality Measurements
```{r}
airquality
```


## Motor Trend Car Road Tests (70's)
```{r}
mtcars
```


# データハンドリング入門


## なぜデータハンドリングが必要なのか？
* サーバにファイルはあるけど
    * 「データ？そこのExcelファイルにあるよ」（結合セルに複数の同名列）
    * 「データ（数値）はあるよ」（属性は色分け？！属性なし！）
    * この数字（= 1+3+5+2）どっからもってきた？（ボクが分かるから大丈夫）
    * 特定の分析しかできない集計がなされている（あのぉ）
* データベース化されていても分析できる状態とは限らない
    * 自由記述で揺れまくり（VersionだったりverだったりＲｅｖだったり）
    * 勝手なルールで区切り文字（/，／，・，全角スペース，半角スペース）
    * 数値欄がなぜかテキスト形式で注意書きが入ってる（をぃ）
    * 手動で前処理されてたり（これ誰がいつどんな処理したの？）

このような**「記録」を分析できるデータにするため**にデータハンドリングが必要


## データハンドリングとは？
**「記録」を分析できるデータにするため**の処理は大きく以下に分類できます

1. データクレンジング
    * データの中身を整えてデータの品質を上げる
        * 揺れやゴミ、重複データを取り除く、データを補完する
        * 任意の型に変換するなど
1. 整形処理（Tidy/Transform）
    * データの形を整えてコンピュータで処理できるようにする
        * 雑然データを整然データに変形する
        * 整然データを処理する（削除・抽出・要約・計算・集計など）

今回は`tidyverse`を使った**「整形処理（Tidy/Transform）」**の話が中心


## tidyverseとは？
* The tidyverse is an opinionated collection of R packages designed for data science.
    * ggplot2, dplyr, tidyrなどのパッケージ群を取りまとめているパッケージ
    * パッケージ群はtidyなアーキテクチャに基づいた設計がなされている
        * パイプ演算子による処理を前提とした引数設計など
    
```{r, comment=""}
tidyverse::tidyverse_packages()
```


## 整然データとは？
* **整然データ**（tidy data）とはデータハンドリングを習得する上で**知っておくべき概念**
    * 一言で表すと「（Coddの）第三正規形」
    * [整然データとは何か (Colorless Green Ideas)](http://id.fnshr.info/2017/01/09/tidy-data-intro/)
    * [整然データってなに？ (Speaker Deck)](https://speakerdeck.com/fnshr/zheng-ran-detatutenani)
    * 整然データが理解できればデータハンドリングは理解できたようなもの

* Rで最も使うデータ・フレーム型は整然データにしておくべき
    * データ・フレーム型とは同数のベクトル型データをまとめたもの
        * 個々のベクトル型データの型が異なっていても構わない
    * ただし、人間が見ると分かりにくい面もある
    * 人間が分かりやすい（記録しやすい）雑然データへの変換は簡単


## パイプ演算子（`%>%`）
パイプ演算子は`magrittr`パッケージで定義されている**左辺を右辺（の関数の第一引数）へ渡す**演算子です（`pipeR`パッケージのパイプ演算子とは別です）。
```{r, eval=FALSE}
summary(iris)
```
はパイプ演算子を用いると
```{r, eval=FALSE}
require(tidyverse)    # library(tidyverse)
iris %>% summary()
```
と書くことができます。処理手順が分かりやすく記述できます。
```{r, eval=FALSE}
iris %>% 
  dplyr::filter(Species != "setosa") %>% 
  dplyr::group_by(Species) %>% 
  dplyr::summarise_if(is.numeric, funs(mean), na.rm = TRUE)
```


## パイプ演算子（`%>%`）を使わないと
先ほどの例をパイプ演算子を使わないで記述すると以下のようになります。
```{r, eval=FALSE}
  dplyr::summarise_if(
    dplyr::group_by(
      dplyr::filter(iris, Species != "setosa"), Species
    ), is.numeric, funs(mean), na.rm = TRUE
  )
```
中間変数を用いると以下のようになります。
```{r, eval=FALSE}
tmp1 <- dplyr::filter(iris, Species != "setosa")
tmp2 <- dplyr::group_by(tmp1, Species)
dplyr::summarise_if(tmp2, is.numeric, funs(mean), na.rm = TRUE)
```
この例からわかるようにパイプ演算子を用いることで分かりやすく修正しやすいコードが記述できることがわかると思います。


## dplyr
`dplyr`パッケージは整然データを効率的に扱う関数がまとめられた追加パッケージで以下のような関数が用意されています。

* 抽出・選択 : `sample_n`, `sample_frac`, `select`, `filter`, `distinct`
* 要約・集計 : `summarise`, `summarize`, `summarise_if`, `count`, `group_by`
* 追加・結合 : `mutate`, `mutate_if`, `left_join`, `full_join`, `bind_rows`

```{r}
iris %>% dplyr::sample_n(3)
```


## tidyr
`tidyr`パッケージはデータ構造を操作するための関数がまとめられた追加パッケージで以下のような関数が用意されています。

* 変形 : `gather`, `spread`
* 分離 : `separate`

```{r}
iris %>% 
  tidyr::gather(key, value, -Species) %>% 
  head(3)
```


## tibble
`tibble`パッケージはデータフレームをより使いやすくするための関数がまとめられた追加パッケージです。

* 便利 : `rowid_to_column`, `rownames_to_column`, `column_to_rownames`

```{r}
iris %>% 
  tibble::rowid_to_column("id") %>% 
  head(3)
```

## readr
`readr`パッケージは高速で柔軟なファイルの読み書きを行ってくれる関数がまとめられた追加パッケージです。ただし、エンコードの指定に一癖あるので注意してください。

* 高速 : `read_csv`，`write_csv`
* 便利 : `write_excel_csv`

```{r, eval=FALSE}
file %>% 
  read_csv(locale = locale(encoding = "UTF-8"))
```

# 代表的な関数

## `dplyr::filter`関数
データフレームの任意の行（レコード）を抽出する関数です。`dplyr::sample_n`関数は指定行数をランダムサンプリングする関数です
```{r}
iris %>% 
  dplyr::filter(Species == "virginica" | Species == "setosa") %>% 
  dplyr::sample_n(5)
```


## `dplyr::select`関数
データフレームの任意の列（変数）を抽出する関数です。`ends_with`関数は補助関数です。
```{r}
iris %>%
  dplyr::select(dplyr::ends_with("Length"), Species) %>%
  dplyr::sample_n(5)
```


## `dplyr::mutate`関数
データフレームに列（変数）を追加する関数です。`dplyr::start_with`関数は補助関数です。`dplyr::mutate_all`、`dplyr::mutate_if`などのバリエーションがあります。
```{r}
iris %>% 
  dplyr::mutate(Sepal = Sepal.Length + Sepal.Width) %>% 
  dplyr::select(dplyr::starts_with("Sepal")) %>% 
  dplyr::sample_n(5)
```


## `dplyr::summarise`関数
データフレームの任意の列（変数）を要約し`dplyr::mutate`関数同様にバリエーションがあります。`dplyr::group_by`関数と組み合わせると層別に処理できます。
```{r}
iris %>% 
  dplyr::group_by(Species) %>% 
  dplyr::summarise_all(funs(mean))
```


## `tidyr::spread`関数
データフレームをワイド型に変換します。
```{r}
sleep %>% 
  tidyr::spread(key = group, value = extra) %>% 
  dplyr::sample_n(5)
```


## `tidyr::gather`関数
データフレームをロング型に変換します。
```{r}
iris %>% 
  tidyr::gather(key = part, value = value, Sepal.Length, Sepal.Width,
                Petal.Length, Petal.Width) %>% 
  dplyr::sample_n(5)
```


## `tidyr::separete`関数
変数の値を分割します。デフォルトのセパレータは英数文字を除く記号です。
```{r}
iris %>% 
  tidyr::gather(key = part, value = value, Sepal.Length, Sepal.Width,
                Petal.Length, Petal.Width) %>% 
  tidyr::separate(part, into = c("element", "dimension")) %>%
  dplyr::sample_n(5)
```


## `tidyr::drop_na`関数
データフレームの任意の列（またはデータフレーム全体）にあるNAレコードを削除します。`dplyr::slice`関数は任意の行を選択する関数です。
```{r}
airquality %>% 
  tidyr::drop_na(Solar.R) %>% 
  dplyr::slice(6:10)
```


## `tibble::rownames_to_cloumn`関数
行名をデータフレームの変数として追加します。行名がない場合は行番号が変数になります。
```{r}
mtcars %>% 
  tibble::rownames_to_column("Model") %>% 
  dplyr::sample_n(5)
```


## 復習のためのリソース
* [dplyrのすゝめ](https://k-metrics.github.io/cabinet/program/basics_dplyr.html)
    * [dplyr](https://heavywatal.github.io/rstats/dplyr.html)
    * [tidyr](https://heavywatal.github.io/rstats/tidyr.html)
    * [readr](https://heavywatal.github.io/rstats/readr.html)

* 更に知りたい人のために
    * [tidyverse](https://www.tidyverse.org/)
    * [dplyr, part of tidyverse](http://dplyr.tidyverse.org/index.html)
    * [俺たちのtidyverseはこれからだ！](http://notchained.hatenablog.com/entry/tidyverse)

* 書籍
    * 『RユーザのためのRStudio実践入門 -tidyverseによるモダンな分析フローの世界』（6/29発売予定）
    * 『みんなのR 第2版』（6/27発売予定 原書は発売済）


## 本日の内容
1. リカバリータイム（午前）
1. 自己紹介（午前）
1. データハンドリング入門（午後）
1. **演習1～3**
    * 『ソフトウェアメトリクス統計分析入門』から
        * 中間変数を作成せずに計算する方法の基本的な形
    * anscombe（アンスコム）のデータ例
        * 第3回の`ggplot2`で使えるような形式へ変換する
    * 列の分割
        * このような処理もよくあるパターンです

# 演習１

## メトリクス統計分析入門 演習1.4
生産性に加えて、工数予実割合も加味してプロジェクトの評価をしようと考えています。以下の条件、方法に従い、各プロジェクトをA～Eの5段階で評価してください。（詳細はテンプレート参照方）

* データ分布の確認は省略してください（外れ値の判定も不要です）
* 分析手順はテンプレートに記載してあります
    * **欠損値があるレコード（プロジェクト）は外して**ください
* 分からない点は周りのメンバーと協力してチャレンジしてみてください
    * データの読み込みは[こちら](https://k-metrics.github.io/cabinet/import/index.html)にヒントがあります
    * [データファイル(CP932)](../data/data.csv), [データファイル(UTF8)](../data/data_utf8.csv)は（ローカル）リポジトリにあります

## ヒント
やりたいこと       | 利用する関数例              | 備考
-------------------|-----------------------------|---
平均値を求めたい   | **`mean()`**                | 
標準偏差を求めたい | **`sd()`**                  | 
Zスコアを求めたい  | **`scale()`**               | 符号に注意
ランク分けしたい   | **`cut()`**                 | 無限大は`-Inf`, `Inf`
数値を丸めたい     | **`round()`**               |
NAを取り除きたい   | **`tidyr::drop_na()`**      | 
変数を要約したい   | **`dplyr::summarise_if()`** | 条件付きの変数要約
変数を追加したい   | **`dplyr::mutate()`**       | 


## 演習1.4 解答例
```{r echo=FALSE}
require(tidyverse)

# データの読み込み
# x <- "../data/data.csv" %>%
#   read.csv() %>%
x <- "../data/data_utf8.csv" %>%
  read.csv(encoding = "UTF-8") %>%
  dplyr::rename(pj = 'プロジェクト名', prod = '生産性', rate = '工数予実割合') %>% 
  tidyr::drop_na()

# 平均値と標準偏差の計算
y <- x %>% 
  dplyr::summarise_if(is.numeric, c("mean", "sd"), na.rm = TRUE)

# 評価換算のための基礎数値
breaks <- c(-Inf, -1.5, -0.5, 0.5, 1.5, Inf)
levels <- c("E", "D", "C", "B", "A")            # 因子の順番に注意

# Zスコアと偏差値、ランクの計算
x %>% 
  dplyr::mutate(prod_z = as.vector(scale(prod, y$prod_mean, y$prod_sd)),
                rate_z = as.vector(-scale(rate, y$rate_mean, y$rate_sd)),
                z = (prod_z + rate_z)/2,
                ss = z*10 + 50,
                rank = cut(z, breaks = breaks, labels = levels)) %>% 
  dplyr::mutate(prod_z = round(prod_z, 2), rate_z = round(rate_z, 2),
                z = round(z, 2), ss = round(ss)) %>% 
  dplyr::rename(`プロジェクト` = pj, `生産性` = prod, `工数予実割合` = rate,
                `生産性Z値` = prod_z, `工数予実割合Z値` = rate_z,
                `Zスコア` = z, `偏差値` = ss, `評価` = rank) %>%
  head(7) %>% knitr::kable()
```


# 演習２

## アンスコムのデータ例
```{r}
anscombe
```


## 整然データに変換する
先程の**`anscombe`**データセットを以下のような整然データに変換しなさい。  
　  
```{r, echo=FALSE}
anscombe %>%
  tibble::rownames_to_column("id") %>%
  tidyr::gather(key, value, -id) %>%
  tidyr::separate(key, c("axis", "group"), 1) %>%
  tidyr::spread(axis, value) %>% 
  dplyr::select(-id)
```


## ヒント
やりたいこと           | 利用する関数例                     | 備考
-----------------------|------------------------------------|---
列をまとめる           | **`tidyr::gather()`**              | 
行を列にする           | **`tidyr::spread()`**              | 
列名を分割する         | **`tidyr::separete()`**            |
ユニーク番号を付与する | **`tibble::rownames_to_cloumn()`** | 
列を選択する           | **`dplyr::select()`**              |


# 演習３

## 列を分割する
**`ggplot2::mpg`**データセットの**`trans`**から**`()`**で囲まれている部分を抜き出して**`trans_type`**と**`gear`**に分割しなさい。  
　  
```{r, echo=FALSE}
ggplot2::mpg %>% head(3)
```

　  
```{r, warning=FALSE, echo=FALSE}
ggplot2::mpg %>% 
  tidyr::separate(trans, into = c("trans_type", "gear"), sep = "[:punct:]") %>% 
  head(3)
```


## License
CC BY-NC-SA 4.0, Sampo Suzuki