---
title: "第３回データ分析勉強会　補足説明"
author: "鈴木さんぽう, CC BY-NC-SA 4.0"
date: "`r format(Sys.Date(), format = '%Y年%m月%d日')`"
output:
  html_document:
    css: style.css
    df_print: paged
    toc: yes
    toc_float:
      collapsed: yes
      smooth_scroll: no
---

```{r setup, include=FALSE}
knitr::opts_chunk$set(echo = TRUE, message = TRUE)

require(tidyverse)
```

# gather and spread
話を分かりやすくするために`Petal.Width`が`0.1`のレコードだけを抽出したもので説明します。
```{r, error=TRUE}
iris %>% 
  dplyr::filter(Petal.Width == 0.1)
```

　  
まず、`gather`関数でロング型（縦長）に変換します。
```{r}
iris %>% 
  dplyr::filter(Petal.Width == 0.1) %>% 
  tidyr::gather(key = "part", value = "value", -Species)
```

　  
次に`gather`関数でロング型（縦長）に変換したものを`spread`関数でワイド型（横長）に変換しますが、エラーになって変換できません。
```{r, error=TRUE}
iris %>% 
  dplyr::filter(Petal.Width == 0.1) %>% 
  tidyr::gather(key = "part", value = "value", -Species) %>% 
  tidyr::spread(key = part, value = value)
```
原因はエラーメッセージに表示されている通り重複行があるため、データをどこへ配置すべきか判断がつかないためです。  
　  
`part`と`value`をひとまとめにして表示すると分かりやすいですが、この場合は7行目と8行目が重複しておりワイド型にする場合にどちらを何行目へ配置すべきか区別がつかないことが分かります。
```{r}
iris %>% 
  dplyr::filter(Petal.Width == 0.1) %>% 
  tidyr::gather(key = "part", value = "value", -Species) %>% 
  tidyr::unite(part, value, col = "size")
```

　  
試しに重複行を弾くと8行重複していることが分かります。
```{r}
iris %>% 
  dplyr::filter(Petal.Width == 0.1) %>% 
  tidyr::gather(key = "part", value = "value", -Species) %>% 
  tidyr::unite(part, value, col = "size") %>% 
  dplyr::distinct()
```

　  
これを解決するには予め行識別ができるようにIDを付与しておきます。
```{r}
iris %>% 
  dplyr::filter(Petal.Width == 0.1) %>% 
  tibble::rowid_to_column("id")                                # 行識別を追加
```

　  
先程の7行目と8行目は識別番号により区別出来るようになっていることが分かります。
```{r}
iris %>% 
  dplyr::filter(Petal.Width == 0.1) %>% 
  tibble::rowid_to_column("id") %>%
  tidyr::gather(key = "part", value = "value", -Species, -id)
```

　  
これで無事に元のワイド型（横長）に変換することができるようになります。
```{r}
iris %>% 
  dplyr::filter(Petal.Width == 0.1) %>% 
  tibble::rowid_to_column("id") %>%
  tidyr::gather(key = "part", value = "value", -Species, -id) %>% 
  tidyr::spread(key = part, value = value)                # 行識別で区別される
```

　  

# License
CC BY-NC-SA 4.0, Sampo Suzuki