---
title: "第３回データ分析勉強会　補助資料"
author: "鈴木さんぽう, CC BY-NC-SA 4.0"
date: "`r format(Sys.Date(), format = '%Y年%m月%d日')`"
output:
  html_document:
    css: style.css
    df_print: paged
    toc: yes
    toc_float:
      collapsed: yes
      smooth_scroll: no
---

```{r setup, include=FALSE}
knitr::opts_chunk$set(echo = TRUE, message = TRUE)

require(tidyverse)
```

# 基本パッケージ

## `library`
追加パッケージを読み込む。
```{r}
library(tidyverse)
```

## `mean`
平均値を計算する。
```{r}
mean(iris$Sepal.Length)
```

## `sd`
標準偏差を計算する。
```{r}
sd(iris$Sepal.Length)
```

## `round`
数値を任意の桁数で丸める。
```{r}
round(mean(iris$Sepal.Length), 2)
```

## `range`
値の範囲を調べる。
```{r}
range(iris$Sepal.Length)
```

## `seq`
任意の数列を作る。
```{r}
seq(from = 1, to = 5, by = 0.5)
```

## `scale`
標準化（Zスコア化）する。
```{r}
scale(iris$Sepal.Length,
      center = mean(iris$Sepal.Length), scale = sd(iris$Sepal.Length)) %>% 
  as.vector()
```

## `cut`
任意のランク分けをする。
```{r}
scale(iris$Sepal.Length,
      center = mean(iris$Sepal.Length), scale = sd(iris$Sepal.Length)) %>% 
  cut(., breaks = c(-3.0, -1.0, 1.0, 3.0), labels = c("Low", "Med", "High"))
```

## `cumsum`
```{r}
cumsum(iris$Sepal.Length)
```

## `ifelse`
条件で計算する。
```{r}
ifelse(iris$Sepal.Length > 5, iris$Sepal.Length - 5, NA)
```

　  

# dplyrパッケージ

## `filter`
任意の**行**を選択（抽出）する。
```{r}
iris %>% 
  dplyr::filter(Species == "setosa")
```

## `rename`
任意の**列**の名前を変更する。
```{r}
iris %>% 
  dplyr::rename('品種' = Species)
```

## `select`
任意の**列**を選択（抽出）する。
```{r}
iris %>% 
  dplyr::select(Sepal.Length, Sepal.Width)
```

## `summarise`
任意の**列**を要約する。
```{r}
iris %>% 
  dplyr::summarise(Sepal.Length = mean(Sepal.Length), Sepal.Width = mean(Sepal.Width))
```

## `summarise_if`
条件に一致する**列**を要約する。
```{r}
iris %>% 
  dplyr::summarise_if(is.numeric, mean)
```

## `count`
任意の**列**のデータ数をカウントする。
```{r}
iris %>% 
  dplyr::count(Species)
```

## `group_by`
任意の**列（因子）**でグループ分けする。`group_by`は他の関数と組み合わせて使うのが前提。
```{r}
iris %>% 
  dplyr::group_by(Species) %>% 
  dplyr::summarise_all(mean)
```

## `mutate`
任意の計算をした**列**を追加する。
```{r}
iris %>% 
  dplyr::mutate(Sepal = Sepal.Length + Sepal.Width)
```

## `mutate_if`
条件に一致する**列**を追加（上書き）する。
```{r}
iris %>% 
  dplyr::mutate_if(is.numeric, log10)
```

## `transmutate`
任意の計算した**列**だけを残す。
```{r}
iris %>% 
  dplyr::transmute(Sepal.Length, Sepal.Width,
                   Sepal = Sepal.Length + Sepal.Width, Species)
```

　  

# tidyrパッケージ

## `gather`
任意の**列**をまとめる（tidy dataにする）。
```{r}
iris %>% 
  tidyr::gather(key = "part", value = "value", -Species)
```

## `spread`
任意の**列**を展開する（messy dataにする）。
```{r}
sleep %>% 
  tidyr::spread(key = group, value = extra)
```

## `separate`
任意の**列**を任意の文字で分割する。
```{r}
iris %>% 
  tidyr::gather(key = "part", value = "value", -Species) %>% 
  tidyr::separate(col = part, into = c("element", "dimension"))
```

## `drop_na`
任意の列にある**NAレコードを削除**する。
```{r}
airquality %>% 
  tidyr::drop_na(Solar.R)
```

　  

# tibbleパッケージ

## `rowid_to_column`
行の識別記号（または行名）を列データにする。
```{r}
iris %>% 
  tibble::rowid_to_column("id")
```

　  

# License
CC BY-NC-SA 4.0, Sampo Suzuki