---
title: "第８回データ分析勉強会"
subtitle: "RSelenium"
author: "かとうたくみ"
#date: "`r format(Sys.Date(), format = '%Y年%m月%d日')`"
date: "2018.01.12"
output:
  ioslides_presentation:
    css: style_img_07.css
    df_print: paged
    smaller: false
    widescreen: true
---
```{r setup, include=FALSE}
knitr::opts_chunk$set(echo = TRUE, message = FALSE)

require(tidyverse)
require(rvest)
library(RSelenium)

# [RStudio で日本語が使えなくなっていた](https://blog.goo.ne.jp/r-de-r/e/084639aec24beb8a6d08b8241545ef1a)
Sys.setlocale("LC_ALL", "ja_JP.UTF-8")
```

## おさらい

[第7回データ分析勉強会：スクレイピング](./07_guidance.html)

* Rでスクレイピングするメリット
* chromeデベロッパーツール
* CSS SelectorとXPath
* rvestパッケージ

## やってみよう ・・・その前に

スクレイピングする際には以下に気をつけましょう

* 規約でスクレイピングを禁止していないか？（ツイッター等）

 → API等を利用しよう

* 著作権等に抵触しないか？

 → 対象データ、用途、公開先を適切に

* 相手サーバーから攻撃とみなされないか？

 → 繰り返し処理で取得する場合は、Sleepする


**基本的には自己責任です！**


## RSelenium

* SeleniumをRから実行する
* 単純なURLの指定では立ち行かない場合に有効
    - ダウンロードするのにボタンを押す必要がある
    - URLは変化せずに画面が遷移していく作りになっている
    - ログインが必要な場合
    
## インストール

* RSeleniumのインストール

```{r eval=FALSE}
install.packages("RSelenium")
```

* RSeleniumがCRANからインストールできない場合はgithubから

参考：[RSeleniumの始め方](https://clean-copy-of-onenote.hatenablog.com/entry/RSelenium_start)


## Selenium準備1 wdman

* RSeleniumはSeleniumを操作するため、Selenium自体の準備が必要
* Seleniumサーバというローカルサーバを通してブラウザの操作を行う
* ブラウザ毎にドライバをダウンロードして、パスを通す
* Seleniumサーバを立ち上げる
* これを全て実行してくれるのがwdmanパッケージのselenium()

```{r eval=FALSE}
wdman::selenium(retcommand = TRUE, verbose = FALSE, check = FALSE)
```
* wdmanパッケージはRSeleniumのインストールで一緒にインストールされる
* 環境によってはエラーとなるため、手動でこれらを行う（次ページ）

参考：[wdman vignettes](https://cran.r-project.org/web/packages/wdman/vignettes/basics.html)

## Selenium準備2 手動ケース

* Webブラウザ（ここではGoogle Chrome）[ドライバ](https://sites.google.com/a/chromium.org/chromedriver/downloads)のダウンロード
* chromeドライバの格納場所に対してパスを通す
* Seleniumサーバの[バイナリ](http://www.seleniumhq.org/download/)をダウンロードする

* **ターミナルから** Seleniumサーバをスタンドアローンで起動する

```{r eval=FALSE}
java -jar /hoge/hoge/selenium-server-standalone-x.xx.x.jar
```

## ブラウザの起動1-1 rsDriver()

* RSeleniumパッケージをロードする
* rsDriver()を用いて、Seleniumサーバとブラウザを起動する
* rsDriver()が作成するオブジェクトのclient要素を取り出して、
* Rの参照クラスであるremoteDriverのインスタンスを作成する

```{r eval=FALSE}
library(RSelenium)

# chromeブラウザを立ち上げる ※事前にJDKのインストールが必要
rD <- rsDriver(check = FALSE)#, port = 4568L)
# remoteDriverクラスの作成
remDr <- rD[["client"]]
```

## ブラウザの起動1-2 rsDriver()

* extraCapabilities引数でchrome起動時のオプションを指定する

```{r eval=TRUE}
# Chromeオプションを追加
eCaps <- list(
  chromeOptions = list(
    prefs = list(
      # ポップアップを表示しない
      "profile.default_content_settings.popups" = 0L,
      # ダウンロードプロンプトを表示しない
      "download.prompt_for_download" = FALSE,
      # ダウンロードディレクトリを設定
      "download.default_directory" = "/Users/takumi/R/worldcup"
    )
  )
)
rD <- rsDriver(extraCapabilities = eCaps, check = FALSE)#, port = 4568L)
remDr <- rD[["client"]]
```

## ブラウザの起動2 remoteDriver()

* remoteDriver()を用いて、remoteDriverクラスのインスタンスを作成する
* remoteDriverクラスは参照クラスのため、メソッドは$でアクセスする
* open()でブラウザが立ち上がる
    - ドライバ格納場所へのパスが通っていること
    - ブラウザとドライバでバージョンが整合していること
    - ポートが競合していないこと

```{r eval=FALSE}
library(RSelenium)
remDr <- remoteDriver(
 remoteServerAddr = "localhost",
# port = 4568,
 browserName = "chrome"
)
remDr$open()
remDr$getStatus()
```

## 基本操作

* URLを指定して、navigate()で移動する
* goBack()で前に戻る、goForward()で先に進む
* getCurrentUrl()で現在のURLを取得する
* refresh()でページを更新する

```{r eval=FALSE}

remDr$navigate("https://www.google.com/")
remDr$navigate("https://www.yahoo.co.jp/")

remDr$goBack()
remDr$getCurrentUrl()

remDr$goForward()
remDr$getCurrentUrl()

remDr$refresh()

```

## 要素の指定

* findElement()でアクセスしたい要素を指定する
* CSSセレクタ, XPathで指定する
* id, class, name属性で指定する
* getElementAttribute()で属性値を取得する

```{r eval=TRUE}

remDr$navigate("http://www.google.com/")
webElem <- remDr$findElement(using = "css", "input[name='q']")
webElem$getElementAttribute("name")
```

参考：[[翻訳] RSelenium vignette: RSeleniumの基本](https://qiita.com/nakamichi/items/ad186633ae249b26d032)

## アクション

* 指定した入力ボックスに対して、sendKeysToElement()で文字やキーを入力する
* 指定したボタンに対して、clickElement()でクリック
* getPageSource()でソース情報を取得する ここからrvestでもよい

```{r eval=TRUE}

webElem$sendKeysToElement(sendKeys = list("データ分析勉強会"))
Sys.sleep(1)
webElem <- remDr$findElement(using = 'name', "btnK")
webElem$clickElement()

# webElem$sendKeysToElement(sendKeys = list("データ分析勉強会", ¥uE007"))
# webElem$sendKeysToElement(sendKeys = list("データ分析勉強会", key="enter"))
# selKeys

txt <- remDr$getPageSource()

```

参考：[UTF-8コード表](https://github.com/SeleniumHQ/selenium/wiki/JsonWireProtocol#sessionsessionidelementidvalue)

## 分析を行う

* ここではGoogleの検索結果から、見出し部分を抽出してみる

```{r eval=TRUE}
library(rvest)
read_html(txt[[1]]) %>% 
  html_nodes(css = "#rso > div > div > div > div > div > div.r > a > h3") %>% 
  html_text

```

```{r include=FALSE}
library(rvest)
read_html(txt[[1]]) %>% 
#  html_nodes(css = "#rso > div > div > div > div > div > div.r > a > h3") %>% 
  html_nodes(xpath = '//*[@id="rso"]/div/div/div/div/div/div[1]/a/h3') %>% 
  html_text

# 検索結果１、２件目（CSS Selector）
# #rso > div > div > div:nth-child(1) > div > div > div.r > a > h3
# #rso > div > div > div:nth-child(2) > div > div > div.r > a > h3

# 検索結果１、２件目（XPath）
# //*[@id="rso"]/div/div/div[1]/div/div/div[1]/a/h3
# //*[@id="rso"]/div/div/div[2]/div/div/div[1]/a/h3

```

## 終了

* close()でブラウザを閉じる

```{r eval=TRUE}
remDr$close()
```

rsDriver()で開始した場合、

* stop()でSeleniumサーバを閉じる
* **これをしないとプロセスがkillされず、次回実行時にポートが競合する**

```{r eval=TRUE}
rD[["server"]]$stop()
```

## デモ（前回の）

* [e-stat](http://e-stat.go.jp/)のサイトから、神奈川県の緯度経度データをダウンロードする

[第7回 Appendix.B: RSeleniumデモ.Rmd](./07_guidance_appendixB.Rmd)

```{r include=FALSE, eval=FALSE}
library(RSelenium)

# Chromeオプションを追加
eCaps <- list(
  chromeOptions = 
    list(prefs = list(
      # ポップアップを表示しない
      "profile.default_content_settings.popups" = 0L,
      # ダウンロードプロンプトを表示しない
      "download.prompt_for_download" = FALSE,
      # ダウンロードディレクトリを設定
      # 自分のディレクトリに書き換える必要がある
      "download.default_directory" = "/Users/takumi/R/worldcup"
    )
  )
)

# chromeブラウザを立ち上げる ※事前にJDKのインストールが必要
#rD <- rsDriver(verbose = FALSE)
rD <- rsDriver(extraCapabilities = eCaps, check = FALSE)#, port = 4568L)
# remoteDriverクラスの作成
remDr <- rD[["client"]]

# URLにアクセス
remDr$navigate("http://e-stat.go.jp/")

Sys.sleep(3)

# CSSセレクタで要素を特定
# ここでは「GIS」
webElem <- remDr$findElement("css selector", "#block-detuyatubiaotejianru2 > div > div > a:nth-child(1)")
# 選択した要素をクリック
webElem$clickElement()

Sys.sleep(3)

# 「境界データダウンロード」をクリック
webElem <- remDr$findElement("css selector", "body > div.dialog-off-canvas-main-canvas > div > main > div.row.l-estatRow > section > div.region.region-content > article > div > div > section > a:nth-child(6)")
webElem$clickElement()

Sys.sleep(3)

# 「境界データ」をクリック
webElem <- remDr$findElement("css selector", "#main > nav:nth-child(3) > nav > div.stat-datatype.js-nw-search1.__open > div.stat-datatype-list.js-nw-search2 > a:nth-child(2)")
webElem$clickElement()

Sys.sleep(3)

# 「小地域」をクリック
webElem <- remDr$findElement("css selector", "#main > section > div.js-search-detail > ul > li:nth-child(1)")
webElem$clickElement()

Sys.sleep(3)

# 「国勢調査」をクリック
webElem <- remDr$findElement("css selector", "#main > section > div.js-search-detail > ul > li:nth-child(1)")
webElem$clickElement()

Sys.sleep(3)

# 「2015年」をクリック
webElem <- remDr$findElement("css selector", "#main > section > div.js-search-detail > div.stat-search_result-list.js-items > ul:nth-child(1) > li")
webElem$clickElement()

Sys.sleep(3)

# 「小地域（町丁・字等別）」をクリック
webElem <- remDr$findElement("css selector", "#main > section > div.js-search-detail > div.stat-search_result-list.js-items > ul:nth-child(1) > li > div.stat-search_result-item2-sub.js-child-items.js-row > ul > li:nth-child(1) > div > span.stat-title-has-child > span > a")
webElem$clickElement()

Sys.sleep(3)

# 「世界測地系緯度経度・Shape形式」をクリック
webElem <- remDr$findElement("css selector", "#main > section > div.js-search-detail > div.stat-search_result-list.js-items > ul:nth-child(1)")
webElem$clickElement()

Sys.sleep(3)

# 「神奈川県」をクリック
webElem <- remDr$findElement("css selector", "#main > section > div.js-search-detail > div > div > article:nth-child(14) > div > ul")
webElem$clickElement()

Sys.sleep(3)

# 神奈川県全域の「世界測地系緯度経度・Shape形式」をクリック
webElem <- remDr$findElement("css selector", "#main > section > div.js-search-detail > div > div > article:nth-child(1) > div > ul > li:nth-child(3) > a > span")
webElem$clickElement()

Sys.sleep(3)

# ブラウザを閉じる
remDr$close()
# Seleniumサーバを閉じる
rD[["server"]]$stop()

```

## まとめ

* すんなり動いちゃえば（特にwdmanの辺り）簡単に利用できる
* UI操作を再現しているので、応用が効く
* UI操作がMustでなければ、rvestでいく方がよい

## License

CC BY-NC-SA 4.0, Takumi Kato  

* 本資料中で引用してる画像などの著作権は原著作権者にあります。

## SessionInfo() {.smaller}

```{r echo=FALSE, size=1}
sessionInfo()
```

# Enjoy!