---
title: "Selenium"
output: html_document
---

```{r setup, include=FALSE}
knitr::opts_chunk$set(echo = TRUE)

library(tidyverse)
wdman::selenium(retcommand = TRUE)
```

## Demo 2

* [connpass](https://connpass.com/)に自分のアカウントでログインして情報を収集する
* アカウントとパスワードを適宜ご自身のもので更新して下さい
* 自身のアカウントでログインし、自身が所属するグループを収集して表示
* 更にそれら所属グループのバナーアイコン画像を全てダウンロードする

```{r}
library(RSelenium)

# Chromeオプションを追加
eCaps <- list(
  chromeOptions = 
    list(prefs = list(
      # ポップアップを表示しない
      "profile.default_content_settings.popups" = 0L,
      # ダウンロードプロンプトを表示しない
      "download.prompt_for_download" = FALSE,
      # ダウンロードディレクトリを設定
      # 自分のディレクトリに書き換える必要がある
      "download.default_directory" = "/Users/takumi/R/worldcup"
    )
  )
)

rD <- rsDriver(extraCapabilities = eCaps, check = FALSE)#, port = 4568L)
remDr <- rD[["client"]]

remDr$navigate("https://connpass.com/")
Sys.sleep(3)

webElem <- remDr$findElement(using = "class", "login")
webElem$clickElement()
Sys.sleep(3)

webElem <- remDr$findElement(using = "name", "username")
webElem$sendKeysToElement(list("abc@hogehoge.mail"))
Sys.sleep(3)

webElem <- remDr$findElement("css selector", "input[name='password']")
webElem$sendKeysToElement(list("xxxxxxxx"))
Sys.sleep(3)

webElem <- remDr$findElement("css selector", "#login_form > p:nth-child(6) > button")
webElem$clickElement()
Sys.sleep(3)

require(rvest)
require(magrittr)
webElem$getPageSource() %>%
  magrittr::extract2(1) %>% 
  read_html() %>% 
  html_nodes(xpath = '//*[@id="wrapper"]/div[2]/div/div[1]/div[2]/div/div/div[1]/ul/li/a/p') %>% 
  html_text()

# //*[@id="wrapper"]/div[2]/div/div[1]/div[2]/div/div/div[1]/ul/li[1]/a/p
# //*[@id="wrapper"]/div[2]/div/div[1]/div[2]/div/div/div[1]/ul/li[2]/a/p

Sys.sleep(3)

png_url <- webElem$getPageSource() %>%
  magrittr::extract2(1) %>% 
  read_html() %>% 
  html_nodes(xpath = '//*[@id="wrapper"]/div[2]/div/div[1]/div[2]/div/div/div[1]/ul/li/a/div') %>% 
  html_attr(name = "style") %>% 
  stringr::str_extract(pattern = "https.*png")

# //*[@id="wrapper"]/div[2]/div/div[1]/div[2]/div/div/div[1]/ul/li[1]/a/div
# //*[@id="wrapper"]/div[2]/div/div[1]/div[2]/div/div/div[1]/ul/li[2]/a/div

library(pathological)
create_dirs("./png")
for (url in png_url) {
  filename <- str_extract(url, pattern = "[^/]*$")
  filename <- file.path("./png", filename)
  download.file(url, destfile = filename)
  Sys.sleep(1)
}



Sys.sleep(3)

# //*[@id="wrapper"]/div[2]/div/div[1]/div[2]/div/div/div[1]/ul/li[1]/a/div


# ブラウザを閉じる
remDr$close()
# Seleniumサーバを閉じる
rD[["server"]]$stop()



```

## 画像ダウンロードその２

* RSeleniumらしく、UI操作による画像ダウンロードも試してみた
* 所属グループの画像はリンク用の背景画像的な属性のため、右クリックで画像保存できない
* そこでターゲットを変えて、ページトップのconnpassアイコン画像とした
* アプローチは下記の通りだが、手順4が動かない・・・
    1. アイコン画像の要素を指定する
    1. マウスをそこへ（画像中心）持っていく
    1. 右クリックする
    1. メニュー内で下カーソルキーを7回叩いて降りてEnter
    1. 「名前を付けて画像を保存」される

```{r eval=FALSE}
webElem <- remDr$findElement(using = "xpath", '//*[@id="header"]/div/h1/a/img')
remDr$mouseMoveToLocation(webElement = webElem)
remDr$click(buttonId = 2)
Sys.sleep(1)
remDr$sendKeysToActiveElement(list(key = 'down_arrow',
                                   key = 'down_arrow',
                                   key = 'down_arrow',
                                   key = 'down_arrow',
                                   key = 'down_arrow',
                                   key = 'down_arrow',
                                   key = 'down_arrow',
                                   key = 'enter'))
```


```{r}
sessionInfo()
```

