---
title: "第８回データ分析勉強会"
subtitle: "Install Selenium for Windows"
author: "鈴木さんぽう"
date: "`r format(Sys.Date(), format = '%Y年%m月%d日')`"
# date: "2018.01.12"
output:
  ioslides_presentation:
    css: style.css
    df_print: paged
    logo: fig/selenium-logo.png
    smaller: false
    widescreen: true
---

```{r setup, include=FALSE}
knitr::opts_chunk$set(echo = TRUE, message = FALSE)

require(RSelenium)
require(rvest)
require(wdman)
require(tidyverse)
```

## Seleniumのインストール
* `RSelenium`はSelenium Serverを操作するのでSeleniumが別途必要です
* `wdman`パッケージを使うとSeleniumのインストールと設定ができます
    * `wdman`パッケージは`RSelenium`パッケージをインストールすると一緒にインストールされます
    * ただし、**Java（JDK or JRE）が必要**です

### Javaのインストール
* 最近のWindows環境ではJavaは**インストールされていません**
* 2019年1月からOracle Java（旧 Sun Java）は**ビジネス用途では有償（JREも有償）**です
    * 業務用PCへのインストールは注意が必要
* 今回は無償で使えるJavaをインストールします


## Oracle's OpenJDKのインストール
* Windows環境で無償で使えるJavaに**Oracle's OpenJDK**があります
    * Oracle Java（JDK, JRE）に比べると脆弱性対応のリリースが長めです
    * 64bit版のみでインストーラはありません

### インストール手順
* [Oracle's OpenJDK(JDK11) <i class="fa fa-external-link"></i>](https://jdk.java.net/11/){target="_blank" title="Java SE 11.0.1 Platform under the GNU General Public License, version 2, with the Classpath Exception."}からWinodws用のzipファイルをダウンロードします
* ダウンロードしたzipファイルを開き中身を任意のフォルダにコピーします
    * 「jdk-11.0.1」フォルダを丸ごとコピーしてください
* 「`(your folder)\jdk-11.0.1\bin`」をPATH（システム、ユーザどちらでも可）に追加します
    * Windows10の場合[コントロールパネル]-[システム]-[システムの詳細設定]-[環境変数]から設定できます


## Seleniumのインストール
* RStudioを起動して`wdman`パッケージを用いてSelenium Serverをインストールします
    * Selenium Serverをはじめとしてドライバ類がインストールされます

```{r, eval=FALSE}
> wdman::selenium(retcommand = TRUE)
checking Selenium Server versions:
BEGIN: PREDOWNLOAD
BEGIN: DOWNLOAD
...
... binman_seleniumserver/generic/3.141.59/selenium-server-standalone-3.141.59.jar
-port 4567"
```

* 上記のようなメッセージが表示されればインストールは完了です
    * 念の為に動作確認をしてみましょう


## RSeleniumの動作確認
以下のコマンドを実行してchromeが起動することを確認してください。
```{r, eval=FALSE}
rD <- RSelenium::rsDriver(check = FALSE)
```

次に以下のコマンドでchromeが終了することを確認してください。
```{r, eval=FALSE}
remDr <- rD[["client"]]
remDr$close()
```

最後に以下のコマンドでSelenium Serverを終了させます（`TRUE`が返ってくればOKです）。
```{r, eval=FALSE}
rD[["server"]]$stop()
```


## こんなときは
```{r, eval=FALSE}
Error in java_check() : 
PATH to JAVA not found. Please check JAVA is installed.
```

* JavaがインストールされていないかPATHが通っていません

```{r, eval=FALSE}
Error: C:\Users\login_name\AppData\Local\binman\binman_seleniumserver app directory not found.
```

* `wdman`パッケージを使ってSeleniumをインストールしてください

* PATHはシステムとユーザどちらに設定すべき？
    * システムに設定するとすべてのユーザがSeleniumを利用することができるようになります（ご自分の使い方に合わせて設定してください）

* macOSやlinuxではOpenJDKはリポジトリからインストールしてください


# Enjoy!